臺灣板橋地方法院民事判決　　　　　　　93年度訴字第1693號
原　　　告　丙○○
　　　　　　政邑不動產仲介經紀股份有限公司
　　　　　　　　　　　　1 樓.
法定代理人　丁○○
前二人共同
訴訟代理人　錢裕國律師
複 代理 人　賴建宏律師
被　　　告　乙○○
上列當事人間請求返還定金等事件，經本院於民國94年3 月21日
言詞辯論終結，判決如下：
    主      文
被告應給付原告政邑不動產仲介經紀股份有限公司新台幣貳拾陸
萬元及自民國九十三年十一月一日起至清償日止，按年息百分之
五計算之利息。
原告其餘之訴駁回。
訴訟費用由被告負擔百分之三十，餘由原告丙○○負擔。
本判決第一項得假執行；但被告得以新台幣貳拾陸萬元為原告預
供擔保，免為假執行。
原告其餘假執行之聲請駁回。
    事實及理由
一、原告主張：被告委託原告政邑不動產仲介經紀股份有限公司
    （下稱政邑公司）代為銷售其所有坐落台北縣板橋市○○路
    ○ 段46巷12號1 樓之不動產乙戶（下稱系爭房屋），並同意
    以新臺幣（下同）6,500,000 元之價格出售，原告政邑公司
    遂依上述條件製作不動產委託銷售契約書，經被告詳加細讀
    後，於民國（下同）93年6 月20日簽署同意之。原告政邑公
    司受託後即積極與買方即另一原告丙○○聯絡，並於同年7
    月28日議價成功，原告丙○○隨即支付訂金325,000 元，原
    告政邑公司遂依系爭契約書第7 條第6 項「契約成立後，委
    託人同意授權受託人代為收受買方支付之購屋定金」之約定
    ，代被告收受該購屋定金。嗣雙方協議於同年8 月2 日晚上
    9 點商談房屋買賣事宜，詎被告竟無故不出面，且以93年8
    月2 日板橋江翠郵局第26575 號存證信函污衊原告政邑公司
    係以空白合約，憑空捏造上述系爭契約書，其後前往台北縣
    政府消費者保護協會申訴時又改稱：「當時以一千萬為主，
    他公司私自六百五十萬與人成交，沒經過本人同意，而訴求
    契約無效」，被告言詞反覆，誠難令人信服。按民法第24 8
    條規定：「訂約當事人之一方，由他方受有定金時，推定其
    契約成立」，故本件買賣契約已合法成立。又同法第249 條
    第3 項規定：「契約因可歸責於受定金當事人之事由，致不
    能履行時，該當事人應加倍返還其所受之定金」，是被告應
    加倍返還原告丙○○定金計650,000 元。另依系爭契約書第
    14條（按應為第11條之誤載）第1 項第4 款規定：「買方書
    面承購價格已達委託人之最低委託出售價格，而委託人卻拒
    絕簽署確認者；或委託人簽署確認後卻不履行簽訂買賣契約
    書者，視為受託人已完成仲介之義務，委託人應全額一次支
    付委託銷售價格百分之四服務報酬予受託人」，本件委託銷
    售價格為6,500,000 元，被告應給付原告政邑公司服務報酬
    260,000 元等語，並聲明：(一)被告應給付原告丙○○650,00
    0 元及自本訴狀繕本送達之翌日起至清償日止，按年息5%計
    算之利息。(二)被告應給付原告政邑公司260,000 元及自本訴
    狀繕本送達之翌日起至清償日止，按年息5%計算之利息。(三)
    原告願供擔保，請准宣告假執行。
二、被告則以：被告從未授權原告政邑公司出售系爭房屋，實則
    本件係因被告二哥欲購屋，委託被告代為尋覓，被告因而與
    原告政邑公司接洽，93年6 月20日晚間10時30分許，原告政
    邑公司員工朱立方至被告住處商議代尋適當物件時，被告隨
    意詢問目前居住之系爭不動產市價如何，朱立方聲稱可免費
    估價，但必須簽立授權估價委任契約，始能上報公司進行估
    價並代為計算增值稅，被告見其態度誠懇，不疑有他，便於
    朱立方出示之空白不動產委託銷售契約書最後1 頁及空白之
    不動產標的現況說明書（被告認為上開文件是授權估價契約
    ）上簽名，並告知系爭不動產目前貸款金額為3,000,000 元
    ，且將土地及房屋所有權狀影本交付朱立方，以利估價。惟
    被告並未委託賣屋，故未填載其他欄項，亦未同意其他任何
    事宜。豈料，朱立方竟於同年7 月30日至被告住處，告知已
    代為以6,500,000 元出售系爭不動產。被告極為驚訝，因被
    告從未授權出售系爭房屋，且系爭房屋市價為1000萬元，被
    告亦不可能以6,50 0,000元出售。此時，朱立方竟出示被告
    從未見過，亦未審閱、簽署之「不動產委託銷售契約書」，
    表示業經被告授權，若被告拒不配合辦理所有權移轉事宜，
    除應支付原告政邑公司仲介報酬外，尚應賠償原告丙○○兩
    倍定金。被告始發現朱立方利用被告學識不高，以交予被告
    簽名之文書右上角表示為「第一聯：加盟店收執聯」，欺騙
    被告所簽名之契約僅有1 頁，並將被告所簽署之「授權估價
    契約」變造成「賣屋委任契約」。本件原告政邑公司與被告
    間既未成立不動產委託銷售契約，原告政邑公司主張依約請
    求服務報酬，自無理由。又原告政邑公司與被告間並未成立
    不動產委託銷售契約，原告政邑公司亦無依約代理被告收受
    定金之權利，是原告政邑公司收受原告丙○○定金之情事與
    被告無涉，被告不因此與原告丙○○發生契約關係，被告自
    無返還原告丙○○定金之義務等語置辯，並聲明：(一)駁回原
    告之訴及其假執行之聲請。(二)如受不利之判決，願供擔保免
    予假執行。
三、兩造不爭執之事實：
    (一)原告提出之不動產委託銷售契約書內，立契約書人「委託
      人」欄內之「乙○○」簽名為被告本人親簽。
    (二)原告提出之不動產標的現況說明書內，「委託人確認簽名
      」欄內之「乙○○」簽名為被告本人親簽。
四、本件經依民事訴訟法第271 條之1 準用第270 條之1 第1 項
    第3 款規定，整理並協議簡化爭點後，兩造均同意以93年11
    月18日言詞辯論時協議簡化之下列2 點為本件爭點：(1)原告
    政邑公司與被告之間，是否就系爭房屋有委託銷售的意思表
    示合致？(2)原告丙○○是否有購買系爭房屋的事實？故本院
    僅就上開爭點為判斷，茲將理由析述如下：
    (一)關於「原告政邑公司與被告之間，是否就系爭房屋有委託
      銷售之意思表示合致」之爭點部分：
      (1)查原告政邑公司主張其受被告委託以6,500,000 元之價
        格代為銷售系爭房屋，兩造就系爭房屋委託銷售之意思
        表示確有合致乙節，業據提出不動產委託銷售契約書及
        不動產標的現況說明書影本各1 件為證。被告自承上開
        文書內「乙○○」之簽名為其所親簽，是依民事訴訟法
        第358 條第1 項規定，上開文書即推定為真正，而依上
        開文書所載，自堪認原告政邑公司之主張為真實。
      (2)次查，被告就其與原告政邑公司間有關本件之糾紛，曾
        於起訴前之93年8 月2 日前往台北縣政府向消費者保護
        官申訴，被告當時係以「沒經過同意，私自買賣」、「
        當時以壹千萬為主，他公司私自陸佰伍拾萬與他人成交
        ，沒經過本人同意」為由，訴求契約無效，有原告提出
        且被告亦不爭執真正之台北縣政府消費者保護官受理消
        費爭議申訴資料表影本1 件為證。被告申訴時既表示「
        當時以壹千萬為主，他公司私自陸佰伍拾萬與他人成交
        ……」，可見被告應確有委託原告政邑公司代為銷售系
        爭房屋之事實，否則自無所謂「當時以壹仟萬元為主」
        可言。
      (3)又證人即原告政邑公司受僱人，亦即賣方（被告）之經
        紀人朱立方已到場證稱：被告確有委託出售系爭房屋，
        不動產委託銷售係在被告住處由伊當場填載，經逐條解
        釋後，被告始在契約上簽名，房屋出售價格亦是被告決
        定等語（見本院94年1 月10日言詞辯論筆錄）。此外，
        證人即原告政邑公司受僱人，亦即買方之經紀人廖維玲
        亦證稱：「朱先生接到這個案子後，公司所有的經紀人
        都有到現場看屋，看完之後再介紹給買方，我去看時被
        告有在場，我還有特別注意有無防火巷。之前原告丙○
        ○的母親就有透過我在找房子，朱先生接到這個案子後
        ，我覺得很適合他們，因為他們是要開清潔公司之用的
        ，我就請原告丙○○的母親去現場看房子，當時被告陳
        先生在場，因為公司沒有鑰匙要透過被告才能進去看，
        原告丙○○母親看過後表示很喜歡，但要請原告丙○○
        本人再看一遍，所以之後我又帶原告丙○○去現場再看
        一次，那時屋主在看電視，並且幫我把廚房的電燈開關
        打開。看完之後原告丙○○就到公司看委託的物件表，
        裡面有權狀等相關資料，看過之後就開始講價錢，我就
        幫買方去議價，最後是以六百五十萬元成交的」等語綦
        詳（見本院94年1 月10日言詞辯論筆錄）。是依證人上
        開證詞，亦可證明被告應有委託原告政邑公司出售系爭
        房屋之事實，故原告政邑公司與被告之間就系爭房屋委
        託銷售之意思表示確有合致。
      (4)被告雖否認其有授權原告政邑公司出售系爭房屋，辯稱
        其僅係委託原告政邑公司就系爭房屋進行估價而已，因
        原告公司員工朱立方告稱必須簽立授權估價委任契約，
        始能上報公司進行估價，並出示空白不動產委託銷售契
        約書最後1 頁及空白之不動產標的現況說明書（被告認
        為上開文書是授權估價契約）供其簽名，其僅在上簽名
        而已，其餘內容均係朱立方自行填載，被告事後始知朱
        立方將被告所簽署之「授權估價契約」變造成「賣屋委
        任契約」云云。惟被告上開所辯已為原告政邑公司否認
        ，且與證人朱立方之證詞不符。況不動產銷售契約書之
        最後1 頁是從第10條之最後1 句開始，下接第11條至第
        19條之條文，依該頁文書之外觀形式觀之，顯然可見並
        非契約之全部，被告既非目不識丁之人，則其辯稱朱立
        方騙稱所簽名之契約僅有1 頁云云已難採信；且遍觀該
        頁文書所載，並無任何有關授權估價之文字，反而是第
        11條明文約定在一定情形下，視為受託人已完成仲介義
        務，委託人仍應支付委託銷售價格4%之服務報酬，是被
        告辯稱其所簽訂者為授權估價契約，亦難認為有理。
      (5)至證人甲○○雖到場證稱被告當時僅是詢問系爭房屋之
        市價，並非要賣房子，但因朱立方表示依公司制度被告
        須先在1 份文件上簽名始能估價，被告才因此在1 張紙
        上簽名等語（見本院94年3 月3 日言詞辯論筆錄）。然
        而，證人為被告之兄，證言偏頗被告在所難免，且證人
        領有重度聽障之殘障手冊，其是否能正確無誤聽聞被告
        與朱立方之對話內容亦非無疑。況證人證述其係在半夜
        2 點受通知前往被告處所，親眼見被告在1 張紙上簽名
        ，當時在場者有薛小姐、朱立方，以及簽約後隔天一早
        即帶被告到消基會申訴等情，非僅與事實多有不符，亦
        與被告自陳朱立方係在晚上11時許前往其住處出，出示
        空白不動產委託銷售契約書最後1 頁及空白之不動產標
        的現況說明書供其簽名之情異，是其證詞自難採信。
    (二)關於「原告丙○○是否有購買系爭房屋的事實」之爭點部
      分：
      查原告丙○○主張其同意以6,500,000 元購買系爭房屋，
      並已支付定金325,000 元等情，已據提出其與另一原告政
      邑公司簽訂之買方定金收款憑證影本1 件為證，並經證人
      廖維玲到場證述綦詳，且被告於94年3 月3 日言詞辯論期
      日亦自陳「…仲介公司拿錢來是8 月30日的事，因為仲介
      公司說把我的房子賣了，拿來的錢是所收的訂金的錢」等
      語在卷，由此足認原告丙○○確有支付定金而欲購買系爭
      房屋之事實，至為明確。
五、按訂約當事人之一方，由他方受有定金時，推定其契約成立
    ，民法第248 條定有明文。而被告同意授權原告政邑公司代
    為收受買方支付之購屋定金，復為被告與原告政邑公司簽訂
    之不動產委託銷售契約第7 條第6 款所明文約定。是原告政
    邑公司受被告委託銷售系爭房屋後，與買方即原告丙○○議
    價成功，原告丙○○願以被告委託之6,500,000 元購買系爭
    房屋，並支付定金325,000 元由原告政邑公司代為收受，依
    首揭說明，買賣契約即視為成立。惟契約當事人之一方，為
    確保其契約之履行，而交付他方之定金，依民法第249 條第
    3 款規定，除當事人另有約定外，祇於契約因可歸責於受定
    金當事人之事由，致不能履行時，該當事人始負加倍返還其
    所受定金之義務，若給付可能，而僅為遲延給付，即難謂有
    該條款之適用（最高法院71年台上字第2992號判例可資參照
    ）。故本件被告縱未依約定與買方即原告丙○○簽訂不動買
    賣之書面契約，並提出相關文件辦理所有權移轉過戶手續，
    亦僅為被告是否應負遲延給付責任之問題，尚非可認係不能
    履行，此外，原告丙○○復未提出任何事證，資以證明買賣
    契約有可歸責於被告之事由致不能履行，從而，其主張依民
    法第249 條第3 款規定，請求被告加倍返還定金，即屬無據
    ，不應准許。
六、次按，買方書面承購價格已達委託人之最低委託出售價格，
    而委託人卻拒絕簽署確認者；或委託簽署確認後卻不履行簽
    訂買賣契約書者，視為受託人已完成仲介之義務，委託人仍
    應全額一次支付委託銷售價格4%服務報酬予受託人，此為被
    告與原告政邑公司簽訂之不動委託銷售契約書第11條第1 項
    第4 款所明定。本件原告政邑公司於委託銷售期間內覓得買
    主丙○○願以被告委託之6,500,000 元購買系爭房屋，已如
    前述，被告雖拒絕確認並簽訂買賣契約書，惟依上開約定，
    仍視為原告政邑公司已完成仲介之義務，故原告政邑公司依
    上開約定，請求被告給付以委託銷售價格4%計算之服務報酬
    260,000 元及自起訴狀繕本送達翌日即93年11月1 日起至清
    償日止，按年息5%計算之利息，為有理由，應予准許。
七、兩造皆陳明願供擔保，聲請為假執行及免為假執行之宣告，
    就原告政邑公司部分係所命給付金額未逾500,000 元之判決
    ，依民事訴訟法第389 條第1 項第5 款規定，法院應依職權
    宣告假執行，爰依職權宣告之，並酌定相當之擔保金額，准
    許被告於預供擔保後，免為假執行。至原告丙○○部分，其
    訴既經駁回，假執之聲請即失所附麗，爰併駁回之。
八、本件事證已臻明確，兩造其餘主張、陳述及所提證據，經審
    酌後，認均與判決結果無礙，不再一一論述，併此敘明。
九、訴訟費用負擔之依據：民事訴訟法第79條。
中　　華　　民　　國　　94　　年　　4 　　月　　7 　　日
                  民事第二庭    法　官　程怡怡
以上正本係照原本作成
如對本判決上訴，須於判決送達後20日內向本院提出上訴狀
中　　華　　民　　國　　94　　年　　4 　　月　　7 　　日
                                書記官　楊舒惟
